【裁判字號】    95,上,51
【裁判日期】    950428
【裁判案由】    侵權行為損害賠償
【裁判全文】
臺灣高等法院民事判決                    95年度上字第51號
    上  訴  人  乙○○
    訴訟代理人  黃安然律師
    被 上訴 人
    即 上訴 人  甲○○
    被 上訴 人  丙○○
                丁○○民國7.
    上列  一人
    法定代理人  乙○○    住台北縣樹林市○○街20之3號4樓
上列當事人間請求侵權行為損害賠償事件，上訴人對於中華民國
94年11月11日臺灣板橋地方法院94年度訴字第1562號第一審判決
提起上訴，經本院於95年4月11日言詞辯論終結，判決如下：
    主      文
乙○○及甲○○之上訴均駁回。
第二審訴訟費用關於乙○○上訴部分，由乙○○負擔；關於甲○
○上訴部分，由甲○○負擔。
    事實及理由
一、本件上訴人傅碧昭（下稱乙○○）聲明求為判決：(一)原判決
    關於駁回乙○○後開第(二)項之訴部分，及該部分假執行之聲
    請均廢棄。(二)上開廢棄部分，被上訴人甲○○應給付乙○○
    新臺幣（下同）210萬3,955元及自附帶民事起訴狀繕本送達
    之翌日起即民國（下同）94年 3月29日起至清償日止，按年
    息5%計算之利息。(三)願供擔保請准宣告假執行。
    被上訴人即上訴人甲○○（下稱甲○○）聲明求為判決：(一)
    乙○○之上訴駁回。(二)原判決關於命甲○○給付被上訴人丙
    ○○、丁○○本息部分廢棄。(三)上開廢棄部分，丙○○、丁
    ○○在第一審之訴及假執行之聲請均駁回。
    被上訴人丙○○、丁○○（下稱丙○○、丁○○）聲明求為
    判決：甲○○之上訴駁回。
二、乙○○、丙○○、丁○○起訴主張：甲○○於93年10月31日
    凌晨1時20分許，搭乘訴外人簡欽讓所駕駛車號6626-GX號自
    用小貨車，行經臺北縣樹林市○○街時，因細故與騎乘車號
    GFM-560 號重型機車後座附載訴外人江宗龍之被害人黃聖益
    發生口角爭執，黃聖益與江宗龍隨即離開現場，然甲○○與
    簡欽讓竟心有不甘，由簡欽讓駕車，隨後追趕，以高速衝撞
    被害人黃聖益達 3次之多，因衝擊力道過大，致黃聖益人車
    倒地，經送醫後不治死亡；乙○○為黃聖益之母，支出殯葬
    費 30萬1,800元，丙○○、丁○○分別為黃聖益之繼父、胞
    弟，各支出殯葬費 4萬1,820元、10萬3,500元等情，爰依民
    法第184條第1項前段、第192條第1項、第2項及第194條之規
    定，求為命甲○○給付乙○○ 570萬2,955元（含扶養費240
    萬2,155元、殯葬費30萬1,800元及慰藉金 300萬元）；給付
    丙○○ 4萬1,820元；給付丁○○10萬3,500元，並均加計法
    定遲延利息之判決（乙○○在原審起訴請求甲○○給付 570
    萬3,955元本息，丙○○、丁○○則分別請求甲○○給付4萬
    1,820元、10萬3,500元本息。經原審判決駁回乙○○之訴，
    及命甲○○如數給付丙○○、丁○○上開本息。乙○○僅就
    其中210萬3,955元本息部分聲明不服，提起上訴，其餘部分
    未據一併上訴，已告確定；甲○○則就其敗訴部分聲明不服
    ，提起上訴）。
    甲○○則以：伊並非駕車之人，駕車者為訴外人簡欽讓，伊
    僅係叫簡欽讓迴轉前去理論，並未左右簡欽讓之駕車行為，
    與簡欽讓間亦無犯意聯絡，自毋庸負侵權行為損害賠償責任
    云云，資為抗辯。
三、經查乙○○、丙○○、丁○○主張乙○○之長子黃聖益（73
    年 1月3日出生─見原審附民卷13頁）於93年10月31日凌晨1
    時20分許，騎乘車號 GFM-560號重型機車後座附載訴外人江
    宗龍，行經臺北縣樹林市○○街 111巷口附近時，因細故而
    與車號 6626-GX號自用小貨車內之甲○○與訴外人簡欽讓發
    生口角爭執，黃聖益與江宗龍隨即離開現場，然甲○○與訴
    外人簡欽讓竟心有不甘，由訴外人簡欽讓駕車載甲○○，自
    後追趕，至臺北縣樹林市○○街 219巷內臺北區監理所側門
    附近時，衝撞黃聖益所騎乘之機車，致黃聖益人車倒地，受
    有右顱骨破裂、凹陷骨折及全身多處挫、擦傷，送醫後不治
    死亡；乙○○支出殯葬費 30萬1,800元，丙○○、丁○○分
    別為黃聖益之繼父、胞弟，各支出殯葬費4萬1,820元、10萬
    3,500元；又訴外人簡欽讓已與乙○○以360萬元（含汽車強
    制責任險 140萬元）成立和解，乙○○並已受領完畢等事實
    ，業據其提出戶籍謄本及殯葬費用單據為證（見原審附民卷
    9、13、14、17至20頁）， 並經原審調取臺灣板橋地方法院
    93年度重訴字第46號刑事案件偵審全卷核閱屬實，且為甲○
    ○所不爭執，自堪信為真實。
四、按因故意或過失，不法侵害他人之權利者，負損害賠償責任
    ；又數人共同不法侵害他人之權利者，連帶負損害賠償責任
    ，民法第184條第1項前段、第185條第1項前段定有明文。乙
    ○○、丙○○、丁○○主張甲○○與訴外人簡欽讓共同不法
    傷害被害人黃聖益致死，應與訴外人簡欽讓連帶負侵權行為
    損害賠償責任乙節，固為甲○○所否認。惟查：
    (一)被害人黃聖益騎乘機車後座附載訴外人江宗龍，於前揭時
      地，因行車糾紛，與訴外人簡欽讓駕車所載之甲○○發生
      口角，嗣遭簡欽讓、甲○○2人駕車追趕，並自後方3次撞
      擊被害人黃聖益所騎乘之機車，被害人黃聖益因而飛出倒
      地，經送醫後不治死亡等情，業經證人江宗龍、陳議雄於
      上開刑事訴訟警訊時及偵審中證述綦詳（見外放之臺灣板
      橋地方法院檢察署93年度偵字第 17391號卷23、24、25至
      28頁及原審刑事卷(二)129至133、134至142頁）；且就簡欽
      讓、甲○○駕車追撞之路線、事故現場及撞擊地點，並經
      原審刑事庭赴現場勘驗明確，製有勘驗筆錄可稽（見上開
      原審刑事卷(二)79至81頁）；又被害人黃聖益確係因機車受
      撞擊，致人車倒地後，造成右顱骨破裂、凹陷骨折及全身
      多處挫、擦傷，送醫不治死亡之事實，亦經臺灣板橋地方
      法院檢察署檢察官督同法醫師解剖屬實，製有勘驗筆錄、
      相驗屍體證明書及驗斷書可憑；此外，復有現場照片與道
      路交通事故調查表、現場圖、現場及車輛照片、現場勘察
      暨鑑驗報告足稽（見上開偵查卷29、38至50頁、原審刑事
      卷(二)82至103頁）。
    (二)甲○○於上開刑事訴訟偵查中業已供承確有要求訴外人簡
      欽讓去追趕並攔下被害人黃聖益等情明確（見上開偵查卷
      96頁）；且經原審刑事庭徵得簡欽讓、甲○○ 2人之同意
      ，囑託法務部調查局進行測謊鑑定結果認為：「一簡欽讓
      稱；甲○○有叫其迴車追趕被害人，經測試無情緒波動之
      反應，研判未說謊。二甲○○稱：其未叫簡欽讓迴車追趕
      被害人，經測試呈情緒波動之反應，研判有說謊」，亦有
      該局94年6月13日測謊報告書可稽（見原審刑事卷(二)196頁
      ）。雖甲○○抗辯伊僅係要求訴外人簡欽讓迴轉前去理論
      屬實，並未叫簡欽讓追撞被害人黃聖益云云。然查，上開
      追撞事件，係起因於被害人黃聖益與甲○○間之口角，已
      如前述；而甲○○於口角發生後，如何一路口罵髒話，並
      一再要求簡欽讓加速追趕被害人黃聖益，且拿出啤酒罐丟
      黃聖益，簡欽讓經催促後，以時速約50、60公里之速度，
      將被害人黃聖益及其後座附載之訴外人江宗龍撞飛倒地，
      其後甲○○與簡欽讓既未下車查看，亦未呼叫救護車，旋
      即駕車揚長而去等情，業經簡欽讓於本院刑事庭審理中供
      述明確（見本院卷74頁背面），核與證人陳議雄在原審刑
      事庭審理中所證述：「（我在看到擦撞前），有聽到有人
      在喊」、「（貨車上有兩個人），是副駕駛座上的人在喊
      」、「當時車窗搖下來，他（指副駕駛座上的人）頭有探
      出來」等情形相符（見原審刑事卷(二) 139頁），足見甲○
      ○確係在與被害人黃聖益發生口角後，自認受辱而心有未
      甘，因而與簡欽讓共謀，並由簡欽讓執行駕車追撞被害人
      黃聖益之行為，且被害人黃聖益因此受傷，並不違背甲○
      ○與訴外人簡欽讓之本意。雖甲○○與訴外人簡欽讓主觀
      上並無使被害人黃聖益死亡之故意，但彼等以高速駕駛小
      貨車一再進逼追逐黃聖益所騎乘之機車，易使機車駕駛人
      恐慌不穩而失控，其因而發生事故受傷，極易因顱骨破裂
      、四肢骨折等導致死亡之結果，是彼等就被害人黃聖益死
      亡之加重結果，在客觀上亦應有預見之可能，自應就傷害
      黃聖益致死之加重結果，負共同侵權行為損害賠償責任。
    (三)況甲○○因此所涉及傷害致死罪責，亦經本院刑事庭以94
      年度上訴字第3258號刑事判決判處有期徒刑 8年（見本院
      卷72頁），雖現正由甲○○上訴最高法院審理中，但本院
      綜合上開事證，認定甲○○與訴外人簡欽讓確有上開共同
      侵權行為之事實，自不待於該刑事判決之確定（最高法院
      38年穗上字第87號判例參照）。是乙○○、丙○○、丁○
      ○主張甲○○因與訴外人簡欽讓共同傷害黃聖益致死，應
      與訴外人簡欽讓負共同侵權行為之連帶損害賠償責任乙節
      ，即屬可取。
五、茲就乙○○、丙○○、丁○○請求賠償之各項損害，是否有
    據，分述如下：
    (一)乙○○方面：
      1.關於扶養費部分：
        (1)按不法侵害他人致死者，被害人對於第三人負有法定
          扶養義務者，加害人對於該第三人亦應負損害賠償責
          任，民法第192條第2項固定有明文。惟按受扶養權利
          者，以不能維持生活而無謀生能力者為限，為民法第
          1117條第1項所明定；而同條第2項規定，前項無謀生
          能力之限制，於直系血親尊親屬不適用之，即直系血
          親尊親屬受扶養者，仍須以不能維持生活者為限（最
          高法院87年度台上字第1696號判決參照），是直系血
          親尊親屬如能以自己財產維持生活者，即無受扶養之
          權利（最高法院80年度台上字第2124號、79年度台上
          字第1678號判決參照）。
        (2)乙○○主張伊為被害人黃聖益之母，黃聖益對伊負有
          法定扶養義務，是除原判決認定伊得一次請求之扶養
          費51萬0,118元外，甲○○應再賠償伊扶養費損害189
          萬2,037元云云， 固據其提出戶籍謄本、行政院主計
          處統計之93年度平均每人民間消費支出表及簡易生命
          表為證（見原審附民卷10、13、15頁）。然查，傅碧
          招名下現有坐落雲林縣台西鄉○○段57地號、同鄉○
          ○段169、192地號土地3筆，其中前1筆為旱地、後2
          筆為田地，面積各為591.66平方公尺、711.25平方公
          尺及600.54平方公尺，合計約576坪，此有本院所調
          取之財產總歸戶資料可稽（見本院卷86頁），足見傅
          碧招並非不得以其自己財產維持生活，揆諸上開說明
          ，其即無受被害人黃聖益扶養之權利，是乙○○在本
          院主張甲○○應再賠償扶養費189萬2,037元，即屬無
          據。
      2.關於殯葬費用部分：
        按不法侵害他人致死者，對於支出殯葬費之人，亦應負
        損害賠償責任，民法第192條第1項定有明文；又殯葬費
        為收殮及埋葬費用，其賠償範圍應以實際支出之費用為
        準，且應斟酌被害人當地之喪禮習俗、宗教上之儀式、
        被害人之身分、地位及生前經濟狀況決定之（最高法院
        92年度台上字第1135號、84年度台上字第2731號判決參
        照）。本件乙○○主張伊為被害人黃聖益支出殯葬費用
        30萬1,800元， 除原判決認定伊所得請求賠償之殯葬費
        29萬2,800元外，甲○○尚應賠償殯葬費9,000元（含毛
        巾7,500元及手帕1,500元）云云，固據其提出殯葬費用
        單據為證（見原審附民卷17頁）。然查，喪禮中所發送
        之毛巾及手帕，係為答謝奠儀之致贈，尚非屬收殮及埋
        葬所必要，是乙○○在本院主張甲○○應再賠償此部分
        殯葬費9,000元，亦屬無據。
      3.關於非財產上損害之慰藉金部分：
        按不法侵害他人致死者，被害人之父、母、子、女及配
        偶，雖非財產上之損害，亦得請求賠償相當之金額，民
        法第 194條定有明文。查乙○○為被害人黃聖益之母，
        僅因甲○○與訴外人簡欽讓一時衝動，致痛失愛子，其
        以白髮人送黑髮人，在精神上自必感受莫大痛苦，自得
        請求甲○○賠償慰藉金。原審於斟酌乙○○為國中畢業
        ，原從事成衣業，每月薪資約 1萬餘元，現已失業，其
        名下擁有坐落雲林縣台西鄉之前述 3筆土地（見本院卷
        41、86頁）；而甲○○則係國中肄業，從事檳榔販售業
        ，每月薪資約2、3萬元，名下擁有汽車乙輛（見本院卷
        42、89頁及原審訴字卷30頁），及加害程度等一切情狀
        後，認乙○○所得請求賠償之慰藉金額，應以 250萬元
        為適當，尚屬允當。是乙○○在本院主張甲○○應再賠
        償慰藉金50萬元，亦非有據。
      4.綜上，乙○○在本院主張甲○○應再賠償之金額原應為
        240萬1,037元（其計算式為：扶養費1,892,037元+殯葬
        費9,000元+慰藉金500,000元= 2,401,037元），惟因原
        判決僅認定甲○○應賠償乙○○330萬2,918元（其計算
        式為：扶養費510,118元+殯葬費292,800元+慰藉金2,50
        0,000元= 3,302,918元），經以訴外人簡欽讓已賠償和
        解金360萬元扣抵後，尚有多餘和解金額29萬7,082元，
        乙○○自行予以扣除後，僅就尚餘210萬3,955元（其計
        算式為：2,401,037元-297,082元= 2,103,955元），聲
        明不服，惟基於上述理由，全屬無據。
    (二)丙○○方面：
      丙○○主張伊亦為被害人黃聖益支出部分殯葬費用4萬1,8
      20元之事實，亦據其提出臺北縣立殯儀館規費繳納收據為
      證（見原審附民卷18頁），經核其支出之費用亦均屬必要
      之殯葬費用，是丙○○依民法第192條第1項之規定，請求
      甲○○賠償上開支出殯葬費之損害4萬1,820元，自屬有據
      。
    (三)丁○○方面：
      丁○○主張伊亦為被害人黃聖益支出部分殯葬費用10萬3,
      500元乙節， 亦據其提出發票及繳費證明單為證（見原審
      附民卷19、20頁），其中8萬5,500元係購買納骨塔費用；
      另1萬8,000元為永久奉祀費，經核其支出之費用，亦均屬
      必要之殯葬費用，是丁○○依民法第192條第1項之規定，
      請求甲○○賠償此部分損害 10萬3,500元，亦屬有據。
六、綜上所述，丙○○、丁○○本於民法第192條第1項之規定，
    依序請求甲○○給付4萬1,820元、10萬3, 500元，及均自起
    訴狀繕本送達之翌日即94年 3月29日（見原審附民卷21頁）
    起至清償日止，按年息5%計算之利息部分，均屬應予准許；
    至乙○○請求甲○○再給付210萬3,955元及法定遲延利息部
    分，即屬不應准許。從而，原審就上開應予准許部分，所為
    甲○○敗訴之判決，並無不合，甲○○之上訴論旨指摘原判
    決此部分不當，求予廢棄改判，為無理由，應予駁回；就上
    開不應准許部分，所為乙○○敗訴之判決，所持理由雖與本
    院不盡相同，但其結論並無二致，仍應維持，乙○○之上訴
    論旨指摘原判決此部分不當，求予廢棄改判，應認為無理由
    ，應予駁回。
七、至兩造其餘之攻擊或防禦方法及未經援用之證據，經本院斟
    酌後，認為均不足以影響本判決之結果，自無逐一詳予論駁
    之必要，併此敘明。
八、據上論結，本件乙○○之上訴應認為無理由，甲○○之上訴
    為無理由，依民事訴訟法第 449條第1項、第2項、第78條，
    判決如主文。
中    華    民    國    95    年    4     月    28    日
                  民事第六庭  審判長法  官  林鄉誠
                                    法  官  楊豐卿
                                    法  官  梁玉芬
正本係照原本作成。
乙○○如不服本判決，應於收受送達後20日內向本院提出上訴書
狀，其未表明上訴理由者，應於提出上訴後20日內向本院補提理
由書狀（均須按他造當事人之人數附繕本）上訴時應提出委任律
師或具有律師資格之人之委任狀；委任有律師資格者，另應附具
律師資格證書及釋明委任人與受任人有民事訴訟法第466條之一
第一項但書或第二項（詳附註）所定關係之釋明文書影本。
其餘不得上訴。
中    華    民    國    95    年    5     月    1     日
                                    書記官  常淑慧
附註：
民事訴訟法第四百六十六條之一（第一項、第二項）：
對於第二審判決上訴，上訴人應委任律師為訴訟代理人。但上訴
人或其他法定代理人具有律師資格者，不在此限。
上訴人之配偶、三親等內之血親、二親等內之姻親，或上訴人為
法人、中央或地方機關時，其所屬專任人員具有律師資格並經法
院認為適當者，亦得為第三審訴訟代理人。


司法院資訊處製作；財團法人民間司法改革基金會備份。
